臺灣高等法院臺南分院民事判決　九十三年度上易字第四十九號　　Ｋ
　　　上　訴　人　癸　○　○
　　　　　　　　　卯　○　○
　　　　　　　　　丁　○　○
　　　　　　　　　子　○　○
　　　訴訟代理人　陳　適　庸　律師
　　　複　代理人　林　祺　祥　律師
　　　　　　　　　甲　○　○
　　　丁○○一人
　　　訴訟代理人　丙　○○○
　　　視同上訴人　己　　　○
　　　法定代理人　乙　○　○
　　　視同上訴人　辛　○　○　.
　　　法定代理人　戊　○　○
　　　訴訟代理人　子　○　○
　　　被　上訴人　寅　○　○
　　　訴訟代理人　徐　家　福　律師
　　　　　　　　　辰　○○○
　　　　　　　　　丑　○　○
　　　　　　　　　巳　○　○
右當事人間請求分割共有物事件，上訴人對於中華民國九十三年一月二十七日臺灣嘉
義地方法院第一審判決（九十二年度訴字第九十三號），提起上訴，本院於九十三年
十二月二十一日言詞辯論終結，判決如左：
    主      文
原判決除關於駁回請求乙○○辦理繼承登記確定部分外均廢棄。
視同上訴人蔡佩熏、庚○○、壬○○應就其被繼承人蔡茂田所有坐落嘉義縣朴子市○
○○段順安小段一二一地號、地目建、面積零點壹玖陸陸伍壹公頃（土地登記簿記載
面積為零點貳零零零零零公頃，經測量依地籍圖求算更正面積為零點壹玖陸陸伍壹公
頃）土地，應有部分十八分之一，辦理繼承登記。
兩造共有坐落嘉義縣朴子市○○○段順安小段一二一地號、地目建、面積零點壹玖陸
陸伍壹公頃之土地，其分割方法如附圖丙方案（嘉義縣朴子地政事務所民國九十三年
六月九日九十三朴地二字第四０五六號函送更正之複丈成果圖）所示：即代號Ａ部分
面積零點零貳零玖伍肆公頃，分歸視同上訴人己○取得。代號Ｂ部分面積零點零參零
柒捌肆公頃，分歸被上訴人寅○○取得。代號Ｃ部分面積零點零伍壹柒參捌公頃，分
歸上訴人丁○○取得。代號Ｄ部分面積零點零壹柒貳肆陸公頃，分歸上訴人子○○取
得。代號Ｅ部分面積零點零壹柒貳肆陸公頃，分歸上訴人癸○○取得。代號Ｆ部分面
積零點零壹柒貳肆陸公頃，分歸上訴人卯○○按所有權應有部分十八分之一，及視同
上訴人蔡佩熏、庚○○、壬○○按所有權應有部分共十八分之一取得保持共有，視同
上訴人蔡佩熏、庚○○、壬○○並保持公同共有。代號Ｇ部分面積零點零肆壹肆參柒
公頃，分歸兩造按原應有部分之比例保持共有，並供通行之用。
第一、二審訴訟費用由兩造按所有權原應有部分比例負擔。
    事      實
甲、上訴人癸○○、卯○○、丁○○、子○○方面：
一、聲明：求為判決：（一）原判決關於分割方法廢棄。（二）應依附圖丙方案所示
    分割方法辦理分割。（三）第一、二審訴訟費用由被上訴人負擔。
二、陳述：除與原判決記載事實相同者予以引用外，並補稱：
（一）原審所為分割方法，僅為保留被上訴人寅○○之鐵皮屋，卻須拆除上訴人癸○
      ○、子○○等人之房屋，極不公平。又判令上訴人子○○、癸○○、蔡清泉、
　　　丁○○共有部分，地形怪異形成嚴重不規則形態，無法利用。
（二）上訴人癸○○、卯○○、丁○○、子○○不願保持共有，上訴人卯○○仍願與
      視同上訴人蔡佩熏、庚○○、壬○○保持共有。
（三）應直線開闢巷道，依附圖丙方案所示分割方法辦理分割。如依被上訴人寅○○
      主張採附圖戊方案所示分割方法辦理分割，將使上訴人丁○○分得之Ｃ部分土
      地割成兩塊，不利該取得人之整體使用，且Ｃ部分土地在系爭土地之最內側，
      不但價值偏低，緊鄰道路上又有一棵無人敢砍除之大榕樹，土地使用更不方便
      。
三、證據：除引用原審之立證方法外，並請求履勘現場。
乙、視同上訴人己○、蔡佩熏、庚○○、壬○○方面：
    視同上訴人庚○○、壬○○，經合法通知雖未於言詞辯論期日到場，惟據其在準
    備程序期日之主張及陳述，與視同上訴人己○、蔡佩熏之主張及陳述相同，均表
    示願依附圖丙方案所示分割方法辦理分割，視同上訴人蔡佩熏、庚○○、壬○○
    並表示願與上訴人卯○○保持共有。視同上訴人己○並提出與被上訴人寅○○所
    簽訂之合約書影本一份為證。
丙、被上訴人寅○○方面：
一、聲明：求為判決：（一）應依附圖戊方案所示分割方法辦理分割。（二）訴訟費
    用由上訴人負擔。
二、陳述：除與原判決記載事實相同者予以引用外，並補稱：
（一）上訴人癸○○、卯○○、丁○○、子○○主張依附圖丙方案所示分割方法辦理
      分割，主要係因原判決之道路彎曲，乃主張將道路劃直以利通行。惟按共有物
      分割之結果，理應顧及各共有人分得土地之利益，均能充分合理利用為最大準
      則，絕非犧牲任一共有人而成就其他共有人，更非以懲罰提出分割訴訟之共有
      人為目的。如依附圖丙方案所示分割方法辦理分割，上訴人癸○○、卯○○、
      丁○○、子○○，及視同上訴人己○、蔡佩熏、庚○○、壬○○所分得之土地
　　　為正方形，均能充分利用分割後之土地；惟被上訴人寅○○所分得之土地則為
　　　狹長形狀，寬度為不足四米至五米，百分之九十部分尚不及道路六米之寬度，
　　　將來所興建之房屋無法放置一組沙發之空間，遑論其他家具之擺設或利用，已
　　　無任何利用價值，此純為犧牲被上訴人寅○○一己之利益，而成就上訴人癸○
      ○、卯○○、丁○○、子○○，及視同上訴人己○、蔡佩熏、庚○○、壬○○
      之利益，同時懲罰提起分割訴訟之被上訴人寅○○，於法自有未合。
（二）次由分割土地後所興建之房屋外觀而論，被上訴人寅○○之房屋為極狹長幾近
      畸形外觀，不倫不類，且與同案共有人興建之房屋相較，毫無價值可言。況就
      現有房屋遭拆除面積而論，如依附圖丙方案所示分割方法辦理分割，被上訴人
      寅○○原興建之房屋全部必須拆除，僅存小部分之鐵皮屋，而其他共有人方面
      ，僅一人遭拆除部分房屋，其餘之房屋均未拆除，是分割後之損害幾由被上訴
      人寅○○一人負擔，而成全其他共有人，亦失公平對待全體共有人之原則。
（三）若採附圖戊方案所示分割方法辦理分割，每一共有人之土地均較方正，而能充
      分利用土地，並可平等對待照顧全體共有人，無犧牲一人成就其他共有人利益
      之情事，且道路皆在現有空地上，及直行無彎曲之缺點，共有人遭拆除房屋所
      受損害之面積亦最少。至被上訴人寅○○與視同上訴人己○訂立合約時，並未
      考慮到道路之分割。
三、證據：引用原審之立證方法。
丁、本院依職權履勘系爭土地現場，並囑請嘉義縣朴子地政事務所測量分割方案憑辦
    。
    理      由
一、按分割共有物訴訟，其訴訟標的應於共有人全體必須合一確定，而上訴就形式上
    觀之，係有利益於共同訴訟人之行為，故本件就原審被告方面，雖僅由上訴人癸
    ○○、卯○○、丁○○、子○○提起上訴，惟依民事訴訟法第五十六條第一項第
    一款規定，其上訴效力既及於原審同造之其他被告，爰將其他原審被告己○、蔡
    佩熏、庚○○、壬○○，併列為視同上訴人。又視同上訴人庚○○、壬○○經合
    法通知，未於言詞辯論期日到場，核無民事訴訟法第三百八十六條各款所列情形
    ，爰依被上訴人寅○○之聲請，就該部分由其一造辯論而為判決，均合先敘明。
二、被上訴人寅○○起訴主張：坐落嘉義縣朴子市○○○段順安小段一二一地號、地
    目建、面積０．一九六六五一公頃（土地登記簿記載面積為０．二０００００公
    頃，經測量依地籍圖求算更正面積為０．一九六六五一公頃）土地，為兩造所共
    有，應有部分比例，被上訴人寅○○為六百分之一一九，上訴人丁○○為三分之
    一、上訴人癸○○、子○○各為九分之一、上訴人卯○○為十八分之一、視同上
    訴人己○為六百分之八十一，視同上訴人蔡佩熏、庚○○、壬○○為公同共有十
    八分之一，且兩造間無因物之使用目的不能分割，或定有不分割之特約致不能分
    割之情形，惟因無法達成協議分割，為此訴請裁判分割，至其分割方法經審酌先
    後測量之分割方案，以依附圖戊方案所示分割方法辦理分割，較符兩造之利益，
    且視同上訴人辛○○、蔡沆清、壬○○，就其等被繼承人蔡茂田之系爭土地應有
    部分十八分之一，亦應先辦理繼承登記等語。上訴人癸○○、卯○○、丁○○、
    子○○，及視同上訴人己○、蔡佩熏、庚○○、壬○○，則均以願依附圖丙方案
    所示分割方法辦理分割，上訴人卯○○與視同上訴人蔡佩熏、庚○○、壬○○，
　　並表示願保持共有等語，資為抗辯（至被上訴人寅○○在原審請求蔡茂田之配偶
    乙○○，應與視同上訴人蔡佩熏、庚○○、壬○○共同辦理繼承登記部分，業經
    原審以乙○○為大陸地區人民，依照臺灣地區與大陸地區人民關係條例第六十七
    條第一項前段、第三項規定，認乙○○不得繼承系爭土地，而判決駁回被上訴人
    寅○○此部分之訴，被上訴人寅○○就該敗訴部分並未上訴已確定在案）。
三、按共有物之分割屬處分行為，依民法第七百五十九條規定，自非先經登記不得為
    之。又共有土地之共有人中有死亡時，其繼承人未於辦理繼承登記前，固不得請
    求分割共有物；惟他共有人請求分割共有物時，為求訴訟之經濟起見，可准原告
    以一訴請求該死亡共有人之繼承人辦理繼承登記，並於該繼承人辦理繼承登記後
    ，與原告及其餘共有人分割共有物，復為法院歷來實務之見解。卷查本件被上訴
    人寅○○在原審起訴後，其中被告蔡茂田於民國九十二年三月十日死亡，其繼承
    人蔡佩熏、庚○○、壬○○，在原審已具狀聲明承受訴訟，惟尚未辦理繼承登記
    ，既有系爭土地之土地登記簿謄本、及視同上訴人蔡佩熏、庚○○、壬○○之戶
    籍謄本、暨承受訴訟聲請狀等件，附於原審卷足稽，則被上訴人寅○○請求視同
    上訴人蔡佩熏、庚○○、壬○○，應先就其被繼承人蔡茂田所有系爭土地之應有
    部分十八分之一辦理繼承登記，依法核無不合，應予准許。
四、次按各共有人得隨時請求分割共有物；共有物之分割，依共有人協議之方法行之
    ，分割之方法不能協議決定者，法院得因任何共有人之聲請，命以裁判分割；民
    法第八百二十三條第一項前段、第八百二十四條第一項、第二項，分別定有明文
    。經查兩造共有之系爭土地，其所有權應有部分比例，被上訴人寅○○為六百分
    之一一九，上訴人丁○○為三分之一、上訴人癸○○、子○○各為九分之一、上
    訴人卯○○為十八分之一、視同上訴人己○為六百分之八十一，視同上訴人蔡佩
    熏、庚○○、壬○○為公同共有十八分之一，且兩造間無因物之使用目的不能分
    割，或定有不分割之特約致不能分割之情形，惟因無法達成協議分割等事實，業
    據被上訴人寅○○在歷次審理中指陳在卷，並有系爭土地登記簿謄本、系爭土地
    地籍圖謄本、共有人應有部分明細表等件，存於原審卷足稽，復為上訴人癸○○
    、卯○○、丁○○、子○○，及視同上訴人己○、蔡佩熏、庚○○、壬○○所不
    爭執，自堪信實。且徵諸兩造間就分割方法既各有主張，顯已無法協議分割以觀
    ，則被上訴人寅○○訴請裁判分割，自無不合，應予准許。所應審究者，厥為分
    割之方法而已，茲更進而審酌判決分割如下：
（一）兩造對於系爭土地之分割方案，雖有如附圖丙方案及附圖戊方案之堅持，致兩
      造互有爭議。惟按共有物之分割，不得純以使用現狀為分割之唯一標準，法院
      為顧及全體共有人之利益，認為以不全依使用現狀分割為宜，所決定之分割方
      法，縱使部分共有人因此而受有損害，仍不得因之指為違法；又共有土地之分
      管使用，不過定暫時狀態而已，共有人仍就全部共有土地享有權利，得就全部
      共有土地主張按應有部分為分割；且法院裁判分割共有物，除應斟酌共有人之
      利害關係及共有物之性質外，尚應斟酌共有物之價格、經濟效用、及全體共有
      人之利益等公平決之；換言之，裁判上定共有物之分割分法，法院有審酌共有
      物各種情形，顧及共有人全體利益而自由裁量之權，不受任何當事人主張之拘
      束。亦經最高法院分別著有四十九年臺上字第二五九六號、七十一年度臺上字
      第二八二五號、八十一年度臺上字第三十一號判決意旨足參。
（二）卷查系爭土地地目為建，面積０‧一九六六五一公頃，整體成類似不甚規則之
　　　倒三角形，其目前使用狀況，除分別由上訴人癸○○建有鐵皮屋及磚木造平房
　　　（現已拆除）、磚木造平房，上訴人丁○○建有磚木造平房，上訴人子○○建
      有磚造廁所、磚木造平房，上訴人蔡明源及視同上訴人蔡佩熏、庚○○、壬○
      ○之父蔡茂田之被繼承人蔡班建有磚木造平房，視同上訴人己○建有二層樓房
      、鐵皮屋及鐵皮涼棚，被上訴人寅○○建有鐵皮樓房及磚造平房、鐵架涼棚使
      用外，餘右上方、下方及各建物間，則為空地及間雜有小巷道，上方空地上並
      有一棵大榕樹，下方空地則緊臨順安宮及順安社區活動中心，此外四周均為他
      人之土地，僅由下方空地與村道對外聯絡等情，不惟已據原審及本院先後履勘
      現場，並囑請嘉義縣朴子地政事務所實地測量，分別製有勘驗筆錄、現場略圖
      、現場照片、及附圖甲所示之現場使用複丈成果圖存卷足稽。則依系爭土地之
      現場使用情況，無論如何分割將有部分建物，勢必因分割而遭拆除，所幸除視
      同上訴人己○有棟鋼筋水泥二層樓房外，餘均屬鐵皮造或磚木造老舊房屋，是
      祗要不拆及視同上訴人己○之鋼筋水泥二層樓房，餘須拆及之鐵皮造房屋或磚
      木造老舊房屋，當為分割系爭土地所不予考慮之要項。據此以被上訴人寅○○
      自始即主張其欲取得大約如附圖丙方案代號Ｂ所示之位置，及不願以找補方式
      減少其所應取得之土地面積，並應有道路可供通行等情；且被上訴人寅○○與
      視同上訴人己○間，復訂有願取得在視同上訴人己○所取得土地南方之合約書
      ，即取得大約如附圖丙方案代號Ｂ所示之位置，亦有該合約書影本附於本院卷
      為憑；再參以上訴人癸○○、卯○○、丁○○、子○○，及視同上訴人己○、
      蔡佩熏、庚○○、壬○○，復均主張分割後應有道路可供通行，且均表示願依
      附圖丙方案所示分割方法辦理分割；即被上訴人寅○○在本院審理中，初亦認
      同如附圖丙方案之分割方法，而願為和解分割，僅因視同上訴人庚○○、壬○
      ○當時未能合法送達，致未能為訴訟上之和解，嗣為被上訴人寅○○所翻異，
      求改依如附圖戊方案分割等由，本院認以如附圖丙方案之分割方法辦理分割，
      已非全然無因。
（三）被上訴人寅○○雖以如依附圖丙方案所示分割方法辦理分割，上訴人癸○○、
      卯○○、丁○○、子○○，及視同上訴人己○、蔡佩熏、庚○○、壬○○所分
      得之土地為正方型，均能充分利用分割後之土地，惟其所分得之土地則為狹長
      形狀，寬度為不足四米至五米，百分之九十部分尚不及道路六米之寬度，將來
      所興建之房屋無法為傢俱之擺設或利用，已無任何利用價值，此純為犧牲被上
      訴人寅○○一己之利益，而成就上訴人癸○○、卯○○、丁○○、子○○，及
      視同上訴人己○、蔡佩熏、庚○○、壬○○之利益，同時懲罰提起分割訴訟之
      被上訴人寅○○，且就現有房屋遭拆除面積而論，如依附圖丙方案所示分割方
      法辦理分割，被上訴人寅○○原興建之房屋全部必須拆除，僅存小部分之鐵皮
      屋，而其他共有人方面，僅一人遭拆除部分房屋，其餘之房屋均未拆除，是分
      割後之損害幾由被上訴人寅○○一人負擔，而成全其他共有人，亦失公平對待
      全體共有人之原則等由，認改採附圖戊方案所示分割方法辦理分割，每一共有
      人之土地均較方正，而能充分利用土地，並可平等對待照顧全體共有人，無犧
      牲一人成就其他共有人利益之情事，且道路皆在現有空地上，及直行無彎曲之
      缺點，共有人遭拆除房屋所受損害之面積亦最少云云。惟查如依附圖丙方案所
      示分割方法辦理分割，被上訴人寅○○所取得之代號Ｂ土地，固成狹長形狀，
      其縱深有部分尚不及道路六米寬度之情事；惟依現行建築法規該代號Ｂ部分之
      土地並非不能建屋，如妥善規畫仍得為充分利用，否則其上原建物又如何得長
      期存在使用，且其坐落位置非但面寬，以大面積緊臨代號Ｇ之六米道路，更緊
      臨系爭土地與對外聯絡村道之出口，可謂屬系爭土地之精華地段，其價值已較
      深處內陸之其他部分土地為高；況上訴人卯○○及視同上訴人蔡佩熏、庚○○
      、壬○○所取得之代號Ｆ部分土地，及上訴人癸○○取得之代號Ｅ部分土地，
　　　亦均有寬度不及道路六米之小三角形或小長條形之情形，並非僅被上訴人寅○
　　　○所取得之代號Ｂ部分土地屬狹長之地形；尤以上訴人丁○○所取得之代號Ｃ
　　　部分土地，深處系爭土地最內陸，不惟價值已較低，其緊臨六米道路上復有一
　　　棵大榕樹遮蓋大面積之土地，益增使用該土地之不便與困難，其所取得之土地
　　　價值更難與被上訴人寅○○比擬；又因採附圖丙方案所示分割方法，將不致拆
      除視同上訴人己○所建之鋼筋二層樓房，至其餘應拆除之鐵皮屋或磚木造平房
      ，對照附圖甲之現場使用狀況，及附圖丙方案之分割圖，並非僅被上訴人寅○
      ○之鐵皮屋，另上訴人子○○、癸○○之磚木造平房，亦均須拆除大面積之範
      圍；至如採附圖戊方案所示分割方法辦理分割，非但並無解被上訴人寅○○取
      得尚不及道路六米寬度之土地問題，尤須拆及視同上訴人己○之鋼筋二層樓房
      ，並使上訴人丁○○分得之代號Ｃ部分土地割成東西兩塊，更不利上訴人丁○
      ○取得土地之整體使用。綜上斟酌兩造共有人之意願、共有物之性質、共有物
      之價值、經濟效用、及共有人之公平利益，益認系爭土地應以附圖丙方案所示
      之分割分法辦理分割，較為適當。被上訴人寅○○徒以自己片面之利益，指摘
      以附圖丙方案分割，係純為犧牲被上訴人寅○○一己之利益，而成就上訴人癸
      ○○、卯○○、丁○○、子○○，及視同上訴人己○、蔡佩熏、庚○○、壬○
      ○之利益，同時懲罰提起分割訴訟之被上訴人寅○○，有失公平對待全體共有
      人之原則，認應改採附圖戊方案所示分割方法辦理分割云者，即非有據，無足
      採信。
五、爰審酌前揭兩造共有人之意願、共有物之性質、共有物之價值、經濟效用、共有
    人之公平利益，及參酌上訴人卯○○及視同上訴人蔡佩熏、庚○○、壬○○，均
    表示分割後仍願依應有部分保持共有，暨視同上訴人蔡佩熏、庚○○、壬○○尚
    未分割所繼承之遺產等情況，以依附圖丙方案所示分割方法分割如下：即代號Ａ
    部分面積０．０二０九五四公頃，分歸視同上訴人己○取得。代號Ｂ部分面積０
    ．０三０七八四公頃，分歸被上訴人寅○○取得。代號Ｃ部分面積０．０五一七
    三八公頃，分歸上訴人丁○○取得。代號Ｄ部分面積０．０一七二四六公頃，分
    歸上訴人子○○取得。代號Ｅ部分面積０．０一七二四六公頃，分歸上訴人癸○
    ○取得。代號Ｆ部分面積０．０一七二四六公頃，分歸上訴人卯○○按所有權應
    有部分十八分之一，及視同上訴人蔡佩熏、庚○○、壬○○按所有權應有部分共
    十八分之一取得保持共有，視同上訴人蔡佩熏、庚○○、壬○○並保持公同共有
    。代號Ｇ部分面積０．０四一四三七公頃，分歸兩造按原應有部分之比例保持共
    有，並供通行之用。
六、綜上所述，系爭土地經嘉義縣朴子地政事務所測量，依地籍圖求算更正之面積，
    既為０．一九六六五一公頃，乃原審竟依０．一九六六六二公頃之面積，判命繼
    承登記及為分割，已有未合；且所為之分割方法，亦未符各共有人間之公平性、
    共有土地利用之經濟性、共有人之意願、及分割後共有物之利用價值等原則，均
    尚有未洽。自應由本院將原審判決除關於駁回請求乙○○辦理繼承登記確定部分
    外均廢棄，改判如主文第二、三項所示。
七、又本件係因分割共有物而涉訟，兩造之主張及抗辯均為伸張或防禦其權利所必要
    ，自應依兩造各人土地之應有部分比例，為訴訟費用之負擔。又本件待證事實已
    臻明確，兩造其餘攻擊防禦方法及舉證，核與判決之結果均不生影響，爰不逐一
    論述，均附此敘明。
八、據上論結，本件上訴為有理由，應依民事訴訟法第四百五十條、第八十條之一、
    第四百六十三條、第三百八十五條第一項前段，判決如主文
中　　　華　　　民　　　國　　九十四　　年　　　一　　　月　　  四　  　日
　　　　　　　　　　　　　　　　　　臺灣高等法院臺南分院民事第一庭
~B1審判長法官　王　　惠　　一
~B2　　　法官　蘇　　重　　信
~B3　　　法官　林　　永　　茂
右為正本係照原本作成。
不得上訴。
中　　　華　　　民　　　國　　九十四　　年　　　一　　　月　　  四　  　日
                                        法院書記官　謝　　素　　嬿
